【裁判字號】    89,台上,3546
【裁判日期】    890621
【裁判案由】    偽造有價證券
【裁判全文】
最高法院刑事判決                              八十九年度台上字第三五四六號
    上  訴  人  呂侯秀英
               (即侯秀英) .
    選任辯護人  黃勝昭律師
右上訴人因偽造有價證券案件，不服台灣高等法院台南分院中華民國八十七年四月十
五日第二審更審判決 (八十六年度上更(一)字第四三六號，起訴案號：台灣嘉義地方法
院檢察署八十三年度偵字第三○○一號) ，提起上訴，本院判決如左：
    主  文
原判決撤銷，發回台灣高等法院台南分院。
    理  由
本件原判決認定：曾啟安因生意週轉需要，曾向上訴人呂侯秀英借用其夫呂正雄所有
，付款人為嘉義市第四信用合作社之支票多紙，借票同時，並由呂侯秀英填寫本票日
期、金額，由曾啟安簽名或捺印於其上後，交付呂侯秀英收執為憑，支票屆期，曾啟
安均持現金交付呂侯秀英繳納票款，詎呂侯秀英藉此機會，竟於不詳時地，為圖供行
使之用，而同時偽造曾啟安之署押，偽造原判決附表一 (下稱附表一) 編號(1)、(2)所
示之本票二紙，另明知原判決附表二 (下稱附表二) 編號(1)、(2)、(3)、(4)、(5)、(6)之
本票款項，曾啟安均已清償，僅未及取回，竟基於意圖為自己不法所有之概括犯意，
分持附表二編號(5)、(6)之本票，並亦持附表一之本票二紙 (目的在取得票面價值之對
價) ，及附表二編號(1)、(2)、(3)、(4)之本票，於民國八十二年十二月間某日及八十三
年五月間某日，連續二度向台灣嘉義地方法院聲請裁定准許強制執行，致不知情之承
辦法官陷於錯誤，登載於職務上製作之裁定上，准許該本票金額及利息得為強制執行
，足以生損害於曾啟安及法院裁判之正確性。並持上開裁定聲請強制執行，查封曾啟
安之財產，嗣因曾啟安告訴其詐欺及偽造有價證券，呂侯秀英始撤回執行，致未能詐
得價金等情，因而維持第一審論處呂侯秀英意圖供行使之用，而偽造有價證券罪刑之
判決，駁回其在第二審之上訴，固非無見。
惟查：(一)原判決事實欄記載：「呂侯秀英為圖供行使之用，而同時偽造曾啟安之署押
，偽造附表一編號(1)、(2)所示之本票二紙」，理由欄則謂：「告訴人所稱附表二及被
告所提出之本票－票號六一九六七、六一九七一、七六二二七 (即附表一編號(1)之本
票) 、七六二二八、七六二二九、七六二三○、七六二五○、三二九八○八 (係三二
八九○八之誤，即附表一編號(2)之本票) 等均係其於借用支票時之擔保品，並非另外
之借款等語，與事實相符，自堪採信」 (原判決第四頁) 。其事實認定附表一編號(1)
、(2)之本票係上訴人呂侯秀英所偽造，理由則謂該二紙本票係告訴人曾啟安於借用支
票時之擔保品，顯相矛盾。本院前次發回意旨已指摘及此，原判決僅刪除數文字略為
修改，瑕疵依然存在，仍有理由矛盾之違誤。(二)上訴人於原審前審辯稱：告訴人於八
十二年五月五日向其借用呂正雄名義之第二○五三五一、二○五三五二、二○五三五
三、二○五三五八號支票四紙面額合計十三萬五千三百元，到期日均為八十二年六月
三十日，同時簽發附表一編號(1)所示本票交其收執等語 (見上訴卷第六十二、六十三
頁) 。原判決理由說明據嘉義市第四信用合作社八十五年十月一日以嘉四信總字第○
六五號函所附上開支票觀之，支票四張合計為十三萬四千七百元，並非如上訴人所言
十三萬五千三百元，進而認上訴人之辯解不足採信 (原判決第九頁) 。然依卷內支票
影本所示，第二○五三五一、二○五三五二、二○五三五三、二○五三五八號支票之
面額，分別為八萬五千元、三萬三千六百元、一萬一千七百元、五千元 (見上訴卷第
七十三頁至第七十六頁) ，四張合計正如上訴人所言之十三萬五千三百元，原判決所
為上開論斷，與卷內資料不相符合，難謂適法。(三)採為判決基礎之證據資料，必須經
過調查程序，以顯示於審判庭者，始與直接審理主義相符。原審認定上訴人偽造附表
一編號(1)、(2)二張本票，係以法務部調查局鑑定筆跡結果，認「上開二張本票上曾啟
安之簽名，筆劃線條多能重疊吻合，研判可能係描繪之字跡，至於該字跡出自何人手
筆，因二份簽名均書寫緩慢、滯澀、顫抖、字跡欠自然，難以比對鑑定」，有該局八
四陸 (0) 00000000號鑑定通知書附卷可稽，為其所憑之主要依據。但依原
審八十七年四月八日審判筆錄之記載，原審並未依刑事訴訟法第一百六十五條第一項
規定，將上開文書向上訴人宣讀或告以要旨，予以辯解之機會，其所踐行之訴訟程序
，亦於法有違。以上或為上訴意旨所指摘，或為本院依職權得調查之事項，應認原判
決仍有發回更審之原因。至原判決不另諭知無罪部分，基於審判不可分原則，應併予
發回，附此明。
據上論結，應依刑事訴訟法第三百九十七條、第四百零一條，判決如主文。
中      華      民      國    八十九    年      六      月    二十一    日
                              最高法院刑事第九庭
                                  審判長法官  張  信  雄
                                        法官  賴  忠  星
                                        法官  張  清  埤
                                        法官  李  伯  道
                                        法官  陳  世  雄
      右正本證明與原本無異
                                              書  記  官
中      華      民      國    八十九    年      六      月    二十六    日


司法院資訊處製作；財團法人民間司法改革基金會備份。
